臺灣雲林地方法院民事判決　　　　　　　99年度家訴字第40號
原　　　告　陳啟斌　
　　　　　　　　　　　　樓
訴訟代理人　張智學律師
被　　　告　陳賴秀容
　　　　　　　　　　
          　陳月猜　
          　陳雪珍　
 .         　陳潣澕　
　　　　　　　　　　　　
上  一  人  
訴訟代理人　黃俊仁律師
被　　　告　陳啟泰　
　　　　　　　　　　
上列當事人間請求分割遺產事件，本院於民國100 年08月09日辯
論終結，判決如下：
    主      文
被繼承人陳耀章如附表一所示之遺產准予分割，分割方法如附表
一「分配結果欄」所示。
兩造互負協同向附表一編號1 、2 、3 所示之金融機構辦理存款
、利息之繼承申請及提款手續。
訴訟費用由兩造按每人各六分之一之比例負擔。
    事實及理由
甲、程序方面：
一、按訴狀送達後，原告不得將原訴變更或追加他訴，但請求之
    基礎事實同一，或擴張或減縮應受判決事項之聲明者，不在
    此限，民事訴訟法第255 條第1 項第2 、3 款定有明文。本
    件原告起訴時其第1 項訴之聲明原為「兩造公同共有被繼承
    人陳耀章之遺產債權新臺幣（下同）1,054,900 元准予分割
    ，分割方式為：原告取得808,865 元，被告各取得49,207元
    。」，嗣於民國（下同）99年11月30日當庭提出民事更正聲
    明狀變更第1 項訴之聲明為「兩造公同共有被繼承人陳耀章
    之遺產債權1,285,142 元准予分割，分割方式為：原告取得
    798,722 元，被告各取得54,464元。」，復於同年12月07日
    具民事更正聲明狀(二)變更第1 項訴之聲明為「兩造公同共有
    被繼承人陳耀章之遺產債權1,685,822 元准予分割，分割方
    式為：原告取得865,502 元，被告各取得121,244 元」，又
    於100 年03月01日當庭提出民事準備(一)狀變更第1 項聲明及
    追加第2 項聲明為「(1)兩造公同共有之被繼承人陳耀章所遺
    留於雲林縣斗南鎮農會存款90元、臺灣銀行斗六分行優惠儲
    蓄存款1,054,900 元、臺灣銀行斗六分行活期儲蓄存款16,0
    52元、原告自雲林縣斗南鎮農會所提領之186,100 元、原告
    自臺灣銀行活期儲蓄存款所提領之28,000元及斗南鎮公所撫
    卹金400,680 元，應分割為：原告取得雲林縣斗南鎮農會存
    款90元、自雲林縣斗南鎮農會提領186,100 元、自臺灣銀行
    活期儲蓄存款提領28,000元、臺灣銀行斗六分行活期儲蓄存
    款16,052元、斗南鎮公所撫卹金400,680 元及臺灣銀行斗六
    分行優惠儲蓄存款448,680 元；被告各取得臺灣銀行斗六分
    行優惠儲蓄存款121,244 元。(2)被告應協同原告向雲林縣斗
    南鎮農會、臺灣銀行斗六分行辦理上開存款、利息之繼承申
    請及提款手續。」，再於同年04月14日具民事準備(二)狀變更
    第1 項聲明為「兩造公同共有之被繼承人陳耀章所遺留於雲
    林縣斗南鎮農會存款90元、臺灣銀行斗六分行優惠儲蓄存款
    1,054,900 元、臺灣銀行斗六分行活期儲蓄存款16,052元、
    原告自雲林縣斗南鎮農會所提領之186,100 元、原告自臺灣
    銀行活期儲蓄存款所提領之28,000元及斗南鎮公所撫卹金40
    0,680 元及抵押權（斗南鎮○○段第1720地號，設定義務人
    ：陳耀周，公同共有3 分之1 、擔保債權總金額：在萊谷30
    ,000台斤、估臺幣12,000元），應分割為：原告取得雲林縣
    斗南鎮農會存款90元、自雲林縣斗南鎮農會提領186,100 元
    、自臺灣銀行活期儲蓄存款提領28,000元、臺灣銀行斗六分
    行活期儲蓄存款16,052元、斗南鎮公所撫卹金400,680 元及
    臺灣銀行斗六分行優惠儲蓄存款465,680 元；被告陳賴秀容
    、陳月猜、陳雪珍、陳潣澕各取得臺灣銀行斗六分行優惠儲
    蓄存款120,744 元，被告陳啟泰取得臺灣銀行斗六分行優惠
    儲蓄存款108,744 元及抵押權（斗南鎮○○段第1720地號，
    設定義務人：陳耀周，公同共有3 分之1 、擔保債權總金額
    ：在萊谷30,000台斤、估臺幣12,000元）。」，後於同年06
    月30日具民事準備(四)狀變更第1 項聲明為「兩造公同共有之
    被繼承人陳耀章所遺留於雲林縣斗南鎮農會存款46,672.59
    元、臺灣銀行斗六分行優惠儲蓄存款1,054,900 元、臺灣銀
    行斗六分行活期儲蓄存款16,052元、原告自雲林縣斗南鎮農
    會所提領之186,100 元、原告自臺灣銀行活期儲蓄存款所提
    領之28,000元及斗南鎮公所撫卹金400,680 元及抵押權（斗
    南鎮○○段第1720地號，設定義務人：陳耀周，公同共有3
    分之1 、擔保債權總金額：在萊谷30,000台斤、估臺幣12,0
    00元），應分割為：原告取得雲林縣斗南鎮農會存款46,672
    .59 元、自雲林縣斗南鎮農會提領186,100 元、自臺灣銀行
    活期儲蓄存款提領28,000元、臺灣銀行斗六分行活期儲蓄存
    款16,052元、斗南鎮公所撫卹金400,680 元及臺灣銀行斗六
    分行優惠儲蓄存款409,861.175 元；被告陳賴秀容、陳月猜
    、陳雪珍、陳潣澕各取得臺灣銀行斗六分行優惠儲蓄存款12
    9,007.765 元，被告陳啟泰取得臺灣銀行斗六分行優惠儲蓄
    存款117,007.765 元及抵押權（斗南鎮○○段第1720地號，
    設定義務人：陳耀周，公同共有3 分之1 、擔保債權總金額
    ：在萊谷30,000台斤、估臺幣12,000元）。」，是原告前後
    主張均為分割被繼承人陳耀章之遺產，核其請求基礎事實同
    一，雖被告陳潣澕對原告追加、變更聲明部分表示不同意，
    惟揆諸上開說明，於法並無不合，應予准許。
二、被告陳雪珍經合法通知，未於最後言詞辯論期日到場，查無
    民事訴訟法第386 條各款所列情形之一，依原告之聲請，由
    其一造辯論而為判決。
乙、實體方面：
一、原告主張：
  (一)被繼承人陳耀章於99年07月01日下午12時20分死亡，繼承人
    為兩造即被繼承人之配偶陳賴秀容、長女陳月猜、長子陳啟
    斌、次女陳雪珍、參女陳潣澕、次子陳啟泰等6 人，被繼承
    人之遺產應由其等均分，故兩造之應繼分各為6 分之1。
  (二)又被繼承人死亡後，遺有如附表一所示之積極遺產，並有如
    附表二所示已用於支付被繼承人之醫藥費用、看護費用、喪
    葬費用、繼承登記費用及雜項支出等消極遺產，而上述費用
    部分由附表一所示之積極遺產提領支付，部分由原告先行墊
    付，而墊付部分屬繼承人之債務，依民法第1148、1153條之
    規定，自應由積極遺產中先行扣除，再行分配之。而如附表
    一編號1、2、3所示之積極遺產雖為兩造公同共有，須全體
    共有人共同請求始得向農會、銀行領取，然被告等人拒不協
    同領取前揭款項，為此，爰依民法第1164條之規定，訴請分
    割遺產，依兩造每人之應繼分即各6分之1之比例平均繼承等
    語。
  (三)原告建議遺產分割方式如下：
    原告取得雲林縣斗南鎮農會存款46,672.59 元、自雲林縣斗
    南鎮農會提領之186,100元、自臺灣銀行活期儲蓄存款提領
    之28,000元、臺灣銀行斗六分行活期儲蓄存款16,052元、斗
    南鎮公所撫卹金400,680元及臺灣銀行斗六分行優惠儲蓄存
    款40 9,861.175元；被告陳賴秀容、陳月猜、陳雪珍、陳潣
    澕各取得臺灣銀行斗六分行優惠儲蓄存款129,007.765元，
    被告陳啟泰取得臺灣銀行斗六分行優惠儲蓄存款117,007.76
    5元及抵押權（斗南鎮○○段第1720地號，設定義務人：陳
    耀周，公同共有3分之1、擔保債權總金額：在萊谷30,000台
    斤、估臺幣12,000元）。
  (四)並聲明：(1)原告取得雲林縣斗南鎮農會存款46,672.59 元、
    自雲林縣斗南鎮農會提領186,100 元、自臺灣銀行活期儲蓄
    存款提領28,000元、臺灣銀行斗六分行活期儲蓄存款16,052
    元、斗南鎮公所撫卹金400,680 元及臺灣銀行斗六分行優惠
    儲蓄存款409,861.175 元；被告陳賴秀容、陳月猜、陳雪珍
    、陳潣澕各取得臺灣銀行斗六分行優惠儲蓄存款129,007.76
    5 元，被告陳啟泰取得臺灣銀行斗六分行優惠儲蓄存款117,
    007.765 元及抵押權（斗南鎮○○段第1720地號，設定義務
    人：陳耀周，公同共有3 分之1 、擔保債權總金額：在萊谷
    30,000台斤、估臺幣12,000元）。(2)被告應協同原告向雲林
    縣斗南鎮農會、臺灣銀行斗六分行辦理上開存款、利息之繼
    承申請及提款手續。(3)訴訟費用由兩造按每人各6 分之1 之
    比例負擔。
二、對被告抗辯之陳述：
  (一)車牌號碼00-0000號自用小客車於92年已過戶予原告，自99
    年01月起該車並無異動紀錄。
  (二)坐落雲林縣斗南鎮○○段第1720地號土地權利人陳耀章、擔
    保債權總金額在萊谷30,000台斤（估臺幣12,000元）已經清
    償，權利人陳耀章於土地他項權利部欄位中關於債務人及債
    務額比例部分，其上登載為空白，足認擔保已獲清償，惟未
    辦理抵押權塗銷，但已無擔保債權金額。
  (三)被繼承人所有之臺灣銀行帳戶自95年08月25日起至96年05月
    07 日止，僅有101,872元，而斗南鎮農會帳戶自95年03月06
    日起至96年05月16日止，亦僅有237,340元，顯然被繼承人
    並無多餘金錢可出資購買1,300,000元之房屋，而借名登記
    於原告名下。又原告名下坐落雲林縣斗南鎮○○段第449地
    號土地及其上第211建號建物，係原告分別於96年05月21日
    向二姑楊陳杏借款電匯200,000元，再於同年月21日向小叔
    陳哲良借款電匯2筆各100,000元，復於同年月23日再向小叔
    陳哲良借款電匯100,000元所購買，以上借款由原告嗣後各
    自還清。
  (四)被繼承人在開刀拔管後，於99年02月28日至99年03月01日期
    間已可開口說話，而於99年03月29日氣切前均交代原告「你
    叔叔、嬸嬸、姑姑、姑丈及朋友來探病後，要帶他們去吃飯
    ，三姑住高雄、二姑住嘉義要幫她們買車票。」。所以存摺
    所領出之款項連續支付餐飲費用及交通費用，且已超出所列
    之234,300元數額，不足部分由原告及原告之女陳怡靜分別
    在斗六、斗南、嘉義提款機提領約769,000元支應被繼承人
    之醫藥及喪葬費用。詳細生活開銷紀錄表已遭被告陳賴秀容
    、陳月猜於99年08月02日早上，非法侵入雲林縣斗南鎮舊社
    里○○路○○○號房屋竊取原告的兩本書，書內夾有生活開銷
    紀錄表及相關資料。該竊盜案已進入刑事訴訟程序偵辦中，
    故原告無法提出生活開銷紀錄表。
  (五)被繼承人於99年02月27日住院開刀，其健保卡因繳交國立臺
    灣大學醫學院附設醫院雲林分院（下稱臺大醫院雲林分院）
    而無法取出，以致使用原告之健保卡至財團法人天主教聖馬
    爾定醫院（下稱聖馬爾定醫院）就診掛號。所拿藥物雙胺靜
    脈營養是給被繼承人使用，因臺大醫院雲林分院無此自費藥
    品，該院醫師建議到嘉義大醫院購買，故由表弟楊慶和代為
    購買。
  (六)被繼承人在臺大醫院雲林分院加護病房住院時，一天4 次探
    病時間，原告都到醫院幫其清洗、擦身、擦乳液、防護油及
    手腳運動復健，每次所花時間約1 小時，其在臺大醫院斗六
    分院經常開刀，故原告常常一天待在醫院15小時以上，叔叔
    、嬸嬸、姑姑及醫護人員都在場看到。轉院到聖馬爾定醫院
    後，因原告時常感冒不敢靠近被繼承人，但被繼承人需要灌
    食、清洗、復健所以才請看護人員，在請看護人員這段期間
    原告多數時間亦都在醫院度過，只是不敢靠近被繼承人。而
    看護人員為應家屬要求由醫院代為安排，費用由家屬直接給
    付給看護人員，看護人員雖由醫院統一安排，但費用醫院不
    介入，所以看護人員開出的是個人收據。反之，被告等5人
    自90年至99年07月01日這段期間，皆未與被繼承人來往，如
    今得知有遺產可繼承，被告等5人才跳出來主張要分割遺產
    ，所以原告據理爭取被繼承人住院期間，原告因無法工作之
    補貼。以原告做水電的工資每日約2,400元至2,500元計算，
    所以原告主張以每日2,000元作為看護費用。
  (七)被繼承人住院為何只有原告知道，被告陳賴秀容、陳啟泰住
    在斗南、被告陳雪珍住在嘉義、被告陳月猜住在臺中、被告
    陳潣澕住在臺北，為何全然不知？因從90年至99年07月01日
    這9 年當中，被告等5 人皆未與被繼承人往來，所以被繼承
    人有告知原告的叔叔、嬸嬸說「他只剩原告一個兒子而已，
    往後生老病死一切由原告及叔叔、姑姑們商量決議後由原告
    做決定。」
  (八)被繼承人之殯葬事宜，習俗上雖由配偶、繼承人或親友辦理
    而支出，係本於其等與往生者之感情關係而為，實則此殯葬
    費用係被繼承人死亡之後始發生，並非被繼承人死亡時所遺
    之既存債務，性質上屬於民法第1150條所列遺產管理、分割
    及執行遺囑而應由遺產支付之費用，應列為遺產之債務或費
    用，自遺產中予以扣除。
  (九)在辦理被繼承人喪禮期間，原告皆未通知被繼承人生前朋友
    ，只告知被繼承人的兄弟姊妹，因此原告未收取奠儀禮金白
    包，所以也就沒有什麼奠儀禮金的部份。喪葬事宜是和御信
    禮儀公司議價總包，委由該公司處理，喪葬費用發票也由該
    公司開出，而被告陳潣澕所提答禮巾、精緻小方巾、答牲禮
    等禮品是告別儀式中必備的禮儀，原告在被繼承人告別式場
    並未準備簽名禮簿，所以無法提出簽名禮簿以供核對。對於
    被繼承人死亡，原告已心痛至極，談什麼個人名義與利益，
    一切都以最好的方式去處理，庫錢也是燒給被繼承人，原告
    並未得到任何好處。至於百日、對年是整個喪葬過程應有的
    程序，誦經禮儀是對被繼承人拜別並無利益可言。另外火化
    、撿骨費用是依政府公定價收費，依臺中市生命禮儀管理所
    殯葬資訊服務網所載遺體火化費用，外縣市收費8,000 元、
    撿骨收費1, 600元。
  (十)被繼承人塔位原定價120,000 元，原告出價115,000 元加20
    ,000元管理費共計135,000 元，據慈雲寶塔納骨塔收費表乙
    張所載，個人骨灰位每室100,000元起、神主牌位40,000 元
    起、臨時牌位15,000元起，以上皆不含管理費用。
  (十一)被告縱有申報遺產稅，但未辦理繼承登記，亦無對於遺產為
    管理之行為，並非對於遺產管理、分割之必要費用，因此當
    然不能由遺產中支付。
  (十二)塔位永久使用權狀上登載的名字陳威成是原告之子，後面使
    用者是被繼承人的名字。
三、被告方面：
  (一)被告陳賴秀容：
    1.被繼承人生病、死亡原告都沒有通知，直到戶政事務所打
      電話來我們才知道，隔天原告才說被繼承人死亡有兩筆錢
      要領，但被繼承人死亡，連我要去祭拜，原告也說要告我
      侵入住宅。
    2.被繼承人的塔位希望能拿回大林與他父母放在一起。
    3.並聲明：(1)原告之訴駁回。(2)訴訟費用由原告負擔。
  (二)被告陳月猜：
    1.被繼承人生病期間，原告就陸陸續續領走被繼承人的錢，
      而且被繼承人生病，我們要去看，原告都不讓我們去看，
      原告已經領走被繼承人那麼多錢，怎麼可以再分。
    2.被繼承人的退休俸沒有多少錢，我們希望原告這部分放棄
      ，給被繼承人配偶即被告陳賴秀容領這筆錢，讓其用以養
      老。
    3.被繼承人的塔位應該要讓我們拿回來，不然若原告不讓我
      們祭拜怎麼辦。
    4.並聲明：(1)原告之訴駁回。(2)訴訟費用由原告負擔。
  (三)被告陳潣澕：
    1.被繼承人之遺產應不只系爭之存款1,054,900 元而已。尚
      有：
      (1)被繼承人之銀行存款，在其重病住院無法行動期間，即
        99年03月起至99年06月30日止，被原告領取273,300元
        ，又在同年07月01日死亡後，遭原告領取235,100元。
        因此，被繼承人之遺產除了系爭之存款1,054,900元外
        ，尚包括由原告領取之508,400元。
      (2)此外，被繼承人為退休公務人員，領有退休金，其死亡
        之後，依公務人員退休法之規定，可領撫慰金，此亦為
        遺產之範圍，另年節慰問金也應列為遺產，若有漏列應
        該要列進來，然原告不同意以月撫慰金之方式領取，亦
        拒絕協同被告等辦理請領手續。
      (3)坐落雲林縣斗南鎮○○段第1720地號、地目田、面積1,
        835 平方公尺土地之抵押權，擔保債權總金額：在萊谷
        30,000台斤（估臺幣12,000元），債權額比例：登記次
        序1之3至1之10公同共有，原告主張此部分由被告陳啟
        泰單獨繼承，理由何在未見提出說明，亦不知此部分如
        何折價換價、公同共有抵押權價值若干。
      (4)被繼承人生前以自有資金向訴外人郭秀宮、林勝村購買
        後，借名登記在原告名下之坐落雲林縣斗南鎮○○段第
        449 地號土地所有權全部，及其上211 建號建物即門牌
        號碼雲林縣斗南鎮○○路○○○號之房屋所有權全部。
    2.被繼承人之醫藥費用及看護費用數額為何？該費用之支出
      並非均由原告一人以自有財產支付，且沒有支出之證明。
      (1)原告起訴所列之醫藥費用及看護費用之數額，是否為實
        際支出之必要費用？是否均為原告所支出？抑或是由被
        繼承人生前所有之金錢支出？
      (2)又被繼承人生前住院期間，被告曾前往探視，且曾經在
        病床前給被繼承人金錢用以支付醫藥費用，縱前開醫藥
        費用及看護費用之金額為真，該款項也非原告所支付。
      (3)在被繼承人住院後，其個人存款帳戶被人陸續提領，該
        提領之款項即供被繼承人醫藥費用支出之用（因為被繼
        承人除住院花費外，並無其他費用之開銷需要領錢花用
        ）。因此，原告雖主張代墊醫藥費用209, 867元云云，
        但並未實際以其個人私有財產支付醫藥費用及看護費用
        ，卻訴請被告等人將被繼承人之存款扣除該費用後，再
        依應繼分比例予以分割誠無理由。
      (4)原告個人在聖馬爾定醫院就診之掛號費100 元、診察費
        220 元、藥費13,250元，與遺產無關。
      (5)原告所提出之看護費用單據影本，沒有任何看護機構之
        印戳或機關署名，也沒有看護之證明，該私文書影本原
        告否認其證據能力及證明力。又被繼承人生前住院時許
        多時刻是在加護病房中度過，根本沒有另請看護之必要
        ，原告以每日2,000 元主張自己負責看護被繼承人之看
        護費用更是無稽。且原告如何看護？有何證明原告在醫
        院看護？如果原告要自行看護，豈有再找他人看護之必
        要？既找他人看護，為何原告會自行看護再向被告等家
        屬請求每日2,000 元之看護費用？
     3.原告所列被繼承人死亡時支出之喪葬費用數額乃虛列不
       實，且所列費用中並非為繼承人全體之利益而支出，而
       是原告以個人名義之花費，亦非均由原告以其自有財產
       為被繼承人代墊支出。
       (1)被繼承人為被告陳賴秀容之配偶，其他被告陳月猜、
         陳雪珍、陳潣澕、陳啟泰之父親，被告等人又不是沒
         有能力支付喪葬費用，為何被繼承人之喪葬費用要由
         原告以自有財產墊支？
       (2)再者，被繼承人死亡後，辦理喪禮期間所收之白包（
         喪葬禮金）也是支付喪葬費用之來源，原告如為眾人
         之故辦理被繼承人之喪葬事宜，所支付之費用也是應
         當扣除此一白包禮金收入後，如有不足，才有墊支之
         費用產生。況且原告不讓被告等參加告別式，因此，
         在辦理告別式的過程中，原告私自將親友之奠儀禮金
         全部納為己有，卻沒有用於被繼承人之喪葬費用花費
         ，就此被告主張被繼承人之喪葬費用與實際支出之花
         費金額乃有不合之處。
       (3)又原告所提列支出金額中，百日、對年之花費估算，
         乃是原告自行祭拜被繼承人，以自己利益、名義所為
         之祭祀用品花費，並非出於為繼承人全體之利益而為
         ，此私人款項之支出，豈可向他人請求分攤？若可如
         此，則被告等人在被繼承人死亡後，為其舉行超薦法
         會之費用，被告也主張應併入計算，先扣除為被繼承
         人辦理法會費用後之款項，其他才列入遺產之計算範
         圍。又被繼承人之對年未屆，原告卻將其對年祭拜費
         用列入其中扣除之，由此再對照原告提領被繼承人之
         存款帳戶後，卻不誠實提出列入遺產計算範圍之情以
         觀，明顯可知原告之主張計算浮誇不實。
       (4)另所開列之塔位是如何選購？有無被告參考表示意見
         之機會？又塔位使用權人登記為陳威成，該人並非兩
         造其中一人，卻將使用權登記於陳威成後，開列費用
         要其他被告與其分擔，豈有斯理？且據原告所提單據
         可知被繼承人之塔位總金額是15,000元，付訂金3,000
         元，可是原告卻提出一紙塔位13,500元之發票？內情
         是否真實應由原告舉證。
       (5)原告所提出之喪葬費用所列項目，其中有許多是原告
         以個人名義、為個人之目的、利益而支出，並非基於
         為繼承人全體利益支出之款項，該款項之支出應非屬
         遺產之費用，不得在遺產數額中予以扣除。例如庫錢
         費用9,000 元，原告是以其個人名義燒化，不是以被
         告之名義或全體繼承人之名義而為之花費。
       (6)原告所列喪葬費用100,000 元究何花費？又喪葬費用
         中所列精緻答禮巾、精緻小方巾、答牲禮乃是對親友
         奠儀之回謝所用，由此應可推知親友奠儀之數量，原
         告應就此部分提出被繼承人之告別式場親友簽名之禮
         簿以供核對、計算奠儀數額。
       (7)火化收費800 元，原告卻列計8,000 元？又撿骨1,60
         0 元沒有任何收據或是支付之對象，原告將800 元之
         火化收費單據列為9,600 元主張，誠與事實不符。
     4.關於遺產管理、分割及執行遺囑之費用，由遺產中支付
       之。但因繼承人之過失而支付者，不在此限，民法第10
       50條定有明文。惟查，
       (1)喪葬費用、看護費用、醫藥費用、雜項支出等等，均
         顯然不是關於遺產管理、分割及執行遺囑之費用，故
         原告主張依民法第1150條規定由遺產中支付云云，明
         顯於法不合，所訴顯無理由。
       (2)又委任代書辦理繼承登記申報遺產稅所支付之服務費
         ，亦非關於遺產管理、分割及執行遺囑之費用。而且
         原告迄今不配合被告等人辦理遺產繼承登記，卻又私
         自找代書申報遺產稅，對被告等繼承人而言，該代書
         費用，乃是原告個人為其權益支付之費用，並非為公
         同共有遺產所為之必要支出，且是因其個人過失所支
         出之不當浪費。又由鈞院調出之99年度司繼字第752
         號陳報遺產清冊事件卷證，可以證明當時是被告陳潣
         澕為聲請人進行陳報，現在原告主張自己已找代書辦
         理，還把代書費用列入，到底有無這筆費用支出都有
         問題。姑且不論該服務費15,000元是否實在，縱令為
         真，也非屬應由遺產支付之關於遺產管理、分割及執
         行遺囑之費用。且被告也有申報遺產稅，如依原告所
         主張，是否被告也要列入應由遺產支付扣抵之申報費
         用？
     5.本件原告起訴後，再為變更訴之聲明並追加訴之聲明第2
       項請求被告應協同原告向雲林縣斗南鎮農會、臺灣銀行
       斗六分行辦理存款、利息之繼承申請及提款手續，此顯
       已與原起訴之基礎事實非屬同一，且非屬擴張應受判決
       事項之聲明，甚至有妨礙被告之防禦及訴訟之終結，在
       在均不符民事訴訟法第255、256條規定，因此被告不同
       意原告變更訴之聲明，且依法原告也不得在訴狀送達之
       後，再將原訴變更及追加他訴，故原告前開起訴且在法
       院已為言詞辯論之後，所為之訴之變更及追加並不合法
       ，且被告也不同意。
     6.並聲明：(1)原告之訴駁回。(2)訴訟費用由原告負擔。
  (四)被告陳啟泰：
    1.被繼承人的月撫慰金，被告等人都同意由被繼承人之配偶
      即陳賴秀容繼續領做為養老金之用，其他遺產兩造平分，
      被繼承人的喪葬費用、看護費用、醫藥費用由原告自行負
      擔，另外被繼承人還有一部車沒有列入遺產範圍。
    2.被繼承人超渡誦經逢七等法會所花費費用應列入計算，此
      部份我們有提供照片參考。
    3.塔位應列入共有財產供子孫祭拜。
    4.我跟我媽媽要去拿衣服祭拜，原告也告我們侵入，有不起
      訴處分書提供參考，其餘同被告陳潣澕所述。
    5.並聲明：(1)原告之訴駁回。(2)訴訟費用由原告負擔。
四、兩造不爭執之事實：
  (一)被繼承人陳耀章於99年07月01日下午12時20分死亡，原告陳
    啟斌、被告陳賴秀容、陳月猜、陳雪珍、陳潣澕、陳啟泰分
    別為被繼承人之長子、配偶、長女、次女、參女、次子，又
    其等除被告陳潣澕向本院聲明陳報遺產清冊，經本院以99年
    度司繼字第752號准予備查在案外，均未辦理拋棄繼承，是
    其等就被繼承人陳耀章之遺產應繼分各為6分之1。
  (二)兩造對於如附表一編號2之臺灣銀行優惠存款總計1,054,900
    元及附表一編號6不動產部分已辦妥繼承登記而為兩造公同
    共有，且遺產均未分割等情不爭執。
  (三)被繼承人並未以遺囑禁止分割遺產，兩造亦未以契約約定不
    分割。
  (四)被繼承人死亡前，曾因病重自99年02月27日開始住院至死亡
    時止，均無法外出活動。
丙、得心證之理由：
一、原告主張被繼承人陳耀章於99年07月01日下午12時20分死亡
    ，原告陳啟斌、被告陳賴秀容、陳月猜、陳雪珍、陳潣澕、
    陳啟泰分別為被繼承人陳耀章之長子、配偶、長女、次女、
    參女、次子，係其第一順位之法定繼承人，又兩造除被告陳
    潣澕向本院聲明陳報遺產清冊，經本院以99年度司繼字第75
    2號准予備查在案外，均未辦理拋棄繼承，是兩造就被繼承
    人陳耀章之遺產應繼分各為6分之1之事實，有財團法人天主
    教聖馬爾定醫院死亡證明書、繼承系統表、戶籍謄本、陳耀
    章之除戶戶籍謄本等件在卷可憑，又為被告等所不爭執，自
    堪信為真實。
二、按遺產繼承人，除配偶外，依左列順序定之：(一)直系血親卑
    親屬。(二)父母。(三)兄弟姊妹。(四)祖父母；又同一順序之繼承
    人有數人時，按人數平均繼承；配偶，有相互繼承遺產之權
    ，其應繼分，與第1138條所定第一順序之繼承人同為繼承時
    ，其應繼分與他繼承人平均；繼承人有數人時，在分割遺產
    前，各繼承人對於遺產全部為公同共有，民法第1138條、第
    1141條、第1144條、第1151條分別定有明文。又繼承人得隨
    時請求分割遺產，但法律另有規定或契約另有訂定者，不在
    此限，亦為民法第1164條所明定。經查，兩造均為被繼承人
    陳耀章之繼承人，其應繼分各為6 分之1 ，揆諸前開規定，
    在分割遺產前，兩造對於遺產全部為公同共有，惟兩造除對
    於如附表一編號2 之臺灣銀行優惠存款1,054,900 元不爭執
    外，其餘被陳耀章是否遺有如附表一、二所示之積極遺產、
    消極遺產細項及分割方法並未能達成協議，而被繼承人並未
    以遺囑禁止繼承人分割遺產，又兩造對於被繼承人之遺產亦
    無不分割之協議，且除置放被繼承人靈骨之塔位外，依物之
    使用目的也沒有不能分割之情形，則原告訴請法院裁判分割
    被繼承人之遺產，於法即無不合，應予准許。
三、經查，被繼承人所留之積極遺產、消極遺產範圍為何為兩造
    間主要爭執問題，自應先於分割方法而為判斷。亦即(一)積極
    遺產：1.附表一編號1之斗南鎮農會存款及附表一編號3之臺
    灣銀行活期儲蓄存款至被繼承人死亡之當時即99年07月01日
    下午12時20分之餘額為何？自被繼承人入院該日即99年02月
    27日起迄今，各該帳戶遭提領幾筆款項？金額為何？由何人
    提領？2.斗南鎮公所撫慰金、車牌號碼00-0000號自用小客
    車、雲林縣斗南鎮○○段第449地號土地及其上第211建號房
    屋、被繼承人塔位之使用權及永久所有權得否列入遺產範圍
    內？(二)消極遺產：醫療費用、看護費用、雜項支出、喪葬費
    用、繼承登記費用得否由遺產負擔之？若得由遺產負擔之，
    其總額各為何？茲分項說明如下：
  (一)積極遺產部分：
    1.附表一編號1 之斗南鎮農會存款及附表一編號3 之臺灣銀
      行活期儲蓄存款至被繼承人死亡之當時即99年07月01日下
      午12時20分之餘額為何？自被繼承人入院該日即99年02月
      27日起迄今，各該帳戶遭提領幾筆款項？金額為何？由何
      人提領？
      按繼承，因被繼承人死亡而開始；又繼承人自繼承開始
        時，除本法另有規定外，承受被繼承人財產之一切權利
        、義務，民法第1147條、第1148條第1項前段分別定有
        明文規定。是依現行繼承法之規定，自被繼承人死亡時
        起，由繼承人於所受被繼承人積極財產範圍內概括承受
        被繼承人財產上之一切權利、義務，然繼承人請求分割
        遺產，固有於繼承開始後不久即進行，但經過相當一段
        時間始進行分割者亦不在少，因此，被繼承人死亡時所
        遺留之財產，至遺產分割時，可能因孳息之產生而增加
        ，亦可能因遺產之處分、毀損、滅失而減少，然揆諸前
        開法條規定，繼承既於被繼承人死亡之時點開始，是於
        遺產分割裁判時，縱有遺產數額之增減，仍應以被繼承
        人死亡之當時數額為計算之，合先敘明。
        (1)關於附表一編號1 之斗南鎮農會存款部分：
          原告主張被繼承人死亡當時，該筆存款數額為90元，
          固有原告所提雲林縣斗南鎮農會存摺封面暨內頁影本
          各1 份在卷可稽（卷一第34、35頁），亦經其提出由
          財政部臺灣省中區國稅局核定之遺產稅免稅證明書，
          其上登載被繼承人該筆存款為186,190 元，有該證明
          書在卷可佐（卷一第17、209 、210 頁），又經本院
          依職權函查被繼承人於斗南鎮農會自99年07月01日迄
          今之交易明細表，經該明細表上載明99年07月01日存
          款餘額為304.59元，有該農會99年12月07日斗南農信
          字第0990002868號函暨斗南鎮農會交易明細表、雲林
          縣斗南鎮農會100 年05月27日斗南農信字第10000012
          25號函暨斗南鎮農會交易明細表各1 份在卷可佐（卷
          一第56至57頁、卷二第42至43頁），而被告僅以數額
          非僅如此置辯，惟未提出任何證據資料佐證，是依前
          開法條規定及說明，縱原告所主張餘額為90元，然其
          係以99年07月06日為計算基準日，惟該日並非被繼承
          人死亡之日，故仍應以被繼承人死亡時即99年07月01
          日存款餘額為準，因而以斗南鎮農會交易明細表所載
          被繼承人死亡時之存款餘額304.59元為該筆遺產餘額
          為可採，然因現今流通貨幣係以元為最小單位，故小
          數點以下即0.59元不予列入，而以304元計算之。
        (2)關於附表一編號3之臺灣銀行活期儲蓄存款部分：
          原告主張被繼承人死亡當時，該筆存款數額為16,052
          元，此有原告所提臺灣銀行優惠儲蓄存款綜合服務存
          摺封面暨內頁影本各1份在卷可稽（卷一第36至38 頁
          ），復經原告提出由財政部臺灣省中區國稅局核定之
          遺產稅免稅證明書，其上登載被繼承人該筆存款為16
          ,052元，亦有該證明書在卷可佐（卷一第17、209、2
          10頁），另經本院依職權函查被繼承人於臺灣銀行斗
          六分行自99年02月份迄今之交易明細，經該分行函覆
          被繼承人之活期儲蓄存款於99年07月01日之存款餘額
          為180元，有該分行99年12月08日斗六營字第0995003
          1781號函、100年05月30日斗六營字第10050016611號
          函暨存款餘額證明書、存摺存款歷史明細批次查詢、
          存單存款指定日期餘額查詢各1份在卷可稽（卷一第5
          3至55頁、卷二第44至47頁），而被告僅以數額非僅
          如此置辯，惟未提出任何證據資料佐證，是依前開法
          條規定及說明，應以被繼承人死亡時即99年07月01日
          存款餘額為準，然因當日尚有一筆19,000元數額遭提
          領，而提領之時間據前開存摺存款歷史明細批次查詢
          其上所載為當日下午13時57分，對照被繼承人係於當
          日下午12時20分死亡，實不可能由其領取至為灼然，
          故以存摺存款歷史明細批次查詢所載被繼承人於99年
          07月01日下午12時20分死亡前之活期儲蓄存款餘額19
          ,180元為該筆遺產餘額為可採。
      次按，當事人主張有利於己之事實者，就其事實有舉證
        之責任，民事訴訟法第277 條前段定有明文。又民事訴
        訟如係由原告主張權利者，應先由原告負舉證之責，若
        原告先不能舉證，以證實自己主張之事實為真實，則被
        告就其抗辯事實即令不能舉證，或其所舉證據尚有疵累
        ，亦應駁回原告之請求，最高法院17年上字第917 號判
        例意旨參照。
        (1)關於附表一編號4 之斗南鎮農會已提領部分：
          (甲)原告固主張僅於99年07月06日被繼承人死亡後提領
            一筆186,100 元云云，惟被告辯稱原告所提領之筆
            數尚有99年03月04日56,000元、99年03月04日48,0
            00元、99年07月01日2,000 元，因被繼承人重病住
　　　　　　院無法行動期間，除醫療費用花費外，並無其他費
　　　　　　用之開銷需要提領存款花用等語。就此，雖原告另
　　　　　　主張被繼承人自99年02月28日至99年03月01日住院
　　　　　　開刀拔管後，原告之叔叔、嬸嬸、姑姑、姑丈及其
　　　　　　他親戚朋友前來探視，被繼承人均交代原告須為其
　　　　　　等代購車票及張羅飲食事宜，因而帳戶中所提領之
  　　　　　款項陸續支付餐飲及交通費用云云。然被繼承人所
    　　　　有之斗南鎮農會帳戶內確有前開領款情事，有前開
　　　　　　交易明細表在卷可按，而兩造對於被繼承人自99年
            02月27日開始住院，無法外出行動乙節並不爭執，
            揆諸前開判例意旨，原告既主張僅提領該筆款
　　　　　　項，其餘數筆款項均用於被繼承人住院期間親友前
　　　　　　來探視之交通及餐飲費用，自應就其主張之利己事
            實負舉證責任。而從原告可於被繼承人死亡後領取
            被繼承人之存款之情推知，原告於該時持有被繼承
            人之存摺、印章等提領款項必備之文件，原告又未
            能提出任何證據資料證明前開提領款項期間，被繼
            承人之存摺、印章等文件資料非由其持有而由他人
            保管中，且亦未能舉證證明被繼承人生前即委託其
            領取存款，用以支付前來探視親友之交通及餐飲費
            用，因而肯認該數筆款項皆由原告領取花用為真實
            ，是原告主張其僅領取一筆186,100元，尚難採信
            。
      　　(乙)原告既無法證明99年03月04日56,000元、99年03月
        　　04日48,000元、99年07月01日2,000 元係受被繼承
          　人之託所提領，用於支付前來探視之親友交通及餐
            飲費用乙節，已如前述，是原告侵害被繼承人陳耀
            章生前所有存款106,000 元（56,000 +48,000+2,0
            00＝106,000 ）之財產權，且無法律上原因而受有
            所領取存款之利益，洵堪認定。從而，原告對被繼
            承人自負有賠償106,000 元及返還此筆不當得利之
            債務，而屬被繼承人生前之債權，自為本件遺產分
            割之標的。原告就其提領之上揭款項，對被繼承人
            既負有賠償、返還之義務，則依民法第1172條所規
            定之繼承人中如對於被繼承人負有債務者，於遺產
            分割時，應按其債務數額，由該繼承人之應繼分內
            扣還，原告自應就其對被繼承人所負此等292,100
            元（56,000+48,000+2,000+186,100【原告承認99
            年07月06日領取部分】＝292,100）債務自原告之
            應繼分內扣還之。
        (2)關於附表一編號5 之臺灣銀行活期儲蓄存款已提領部
          分：
          原告固主張僅於99年07月21日被繼承人死亡後提領一
          筆28,000元云云，惟被告辯稱原告所提領之筆數尚有
          99年03月04日6,600 元、99年03月04日57,700元、99
          年05月26日45,000元、99年07月01日19,000元，因被
          繼承人重病住院無法行動期間，除醫療費用花費外，
          並無其他費用之開銷需要提領存款花用等情，然復為
          原告所否認，並主張被繼承人在99年02月28日至99年
          03 月01日住院開刀拔管後，原告之叔叔、嬸嬸、姑
          姑、姑丈及其他親戚朋友前來探視，被繼承人均交代
          原告須為其等代購車票及張羅飲食事宜，因而帳戶中
          所提領之款項陸續支付餐飲及交通費用云云，揆諸前
          開判例意旨，原告自應就其所主張之利己事實負舉證
          責任，惟原告就此部分亦未能盡其舉證之責，證實自
          己主張之事實為真實，同前所述，因而，原告侵害被
          繼承人生前所有存款156,300元（6,600+57,700+45,0
          00+19,000+28,000【原告承認99年07月21日領取部分
          】＝156,300）之財產權，且無法律上原因而受有所
          領取存款之利益，洵堪認定，是原告就其提領之上揭
          款項，亦應就其對被繼承人所負此等156,300元債務
          自原告之應繼分內扣還之。
    2.斗南鎮公所撫慰金、車牌號碼00-0000號自用小客車、雲
      林縣斗南鎮○○段第449地號土地及其上第211建號建物、
      被繼承人塔位之使用權及所有權得否列入遺產範圍內？
      關於斗南鎮公所撫慰金部分：
        (1)原告主張被繼承人生前為斗南鎮公所課員，其擔任公
          務員退休後領有月退休金，今死亡後，依公務人員退
          休法第13條之1、公務人員退休法施行細則第33條第1
          項第1款及第2項之規定，被繼承人之遺族即兩造得檢
          具原月退休金證書、全戶戶籍謄本及死亡證明書，申
          請領取一次撫慰金，或選擇改領月撫慰金者，向原服
          務機關申請，轉送銓敘部審定後通知支給機關發給，
          然因其不同意採用月撫慰金由被繼承人配偶即被告陳
          賴秀容領取之方式，為此請求將該撫慰金列入遺產範
          圍內計算等語。
        (2)按依本法支領月退休金或兼領月退休金人員死亡時，
          另給與遺族1 次撫慰金。除未再婚配偶為領受撫慰金
          遺族外，依下列順序領受：一、子女。二、父母。三
          、兄弟姊妹。四、祖父母；遺族為配偶、未成年子女
          、已成年因身心障礙而無謀生能力之子女或父母，如
          不領1 次撫慰金，得依下列規定，按原領月退休金之
          半數或兼領月退休金之半數，改領月撫慰金：一、年
          滿55歲或因身心障礙而無工作能力之配偶，給與終身
          。但以其婚姻關係，於退休人員退休生效時已存續2
          年以上，且未再婚者為限。二、未成年子女給與至成
          年為止。三、已成年因身心障礙而無謀生能力之子女
          及父母給與終身，公務人員退休法第18條第1 、4 項
          分別定有明文。又該條於99年08月04日修正時，其立
          法理由第2 點為：「茲以撫慰金係公法給付，與民法
          私產繼承關係有別，……」，足見其撫慰金之請領乃
          依據前揭規定以被繼承人之遺族身分行使權利，其性
          質係屬公法給付，即為法定之給付，而非屬遺產之範
          疇。故而，即使被繼承人死亡後，係由兩造領得撫慰
          金之給付請求權，兩造亦係基於被繼承人遺族身分而
          行使權利，並非因繼承而取得，再者，兩造間對於該
          筆撫慰金究係採用一次撫慰金抑或月撫慰金尚無定論
          ，又該撫慰金請求權依該法第27條第1項亦定有5年之
          請求時效，而與繼承係以被繼承人死亡之當時已存在
          之權利作分配尚屬有間。從而，斗南鎮公所撫慰金難
          認為係被繼承人之遺產，因而不得列入遺產範圍內分
          配之。
      關於車牌號碼00-0000號自用小客車部分：
        被告固抗辯被繼承人尚有一輛自用小客車未列入遺產範
        圍內云云，惟為原告所否認，並主張該自用小客車已於
        92年間由被繼承人陳耀章移轉登記予原告，且自99年01
        月起該車輛並無異動紀錄等情，經本院依職權向交通部
        公路總局嘉義區監理所雲林監理站函調車號00-0000 號
        車籍、異動歷史查詢資料，經該站函覆可得知該車輛於
        90年07月06日已由被繼承人移轉登記予原告屬實，有該
        站99年12月13日嘉監雲字第0990014117號函暨汽車新領
        牌照登記書、汽車車輛異動登記書、交通部公路總局臺
        北區監理所99年12月16日北監車字第0990049766號函暨
        汽車車籍查詢、汽車異動歷史查詢等件在卷可佐（卷一
        第115至117、118至120頁），而被告未能提出其他證據
        資料得以證明該輛自用小客車尚屬被繼承人所有，亦未
        能證明該車輛屬民法第1173條第1項所定係原告在繼承
        開始前因結婚、分居或營業，已從被繼承人受有財產之
        贈與，而應列入遺產範圍內，是被告所辯委不足採，原
        告之主張堪信屬實。是故車號00-0000號車輛既非被繼
        承人之遺產，自不得列入遺產範圍內分配之。
      關於坐落雲林縣斗南鎮○○段第449地號土地及其上第
        211號建物部分：
        被告陳潣澕抗辯原告所有坐落雲林縣斗南鎮○○段第44
        9 地號土地及第211 建號房屋，係被繼承人以其自有資
        金向訴外人郭秀宮、林勝村購買後借名登記在原告名下
        等情，固據其提出雲林縣斗南鎮○○段第449地號暨第
        211 建號土地及建物登記第二類謄本各1件為憑（卷一
        第128 至133頁），惟為原告所否認。經查：
        (甲)按當事人主張有利於己之事實者，就其事實有舉證之
          責任，民事訴訟法第277 條前段定有明文。又稱「借
          名登記」者，謂當事人約定一方將自己之財產以他方
          名義登記，而仍由自己管理、使用、處分，他方允就
          該財產為出名登記之契約，其成立側重於借名者與出
          名者間之信任關係，在性質上應與委任契約同視，倘
          其內容不違反強制、禁止規定或公序良俗者，固應賦
          予無名契約之法律上效力，並類推適用民法委任之相
          關規定。本件被告陳潣澕抗辯原告與被繼承人間，就
          前開不動產存在借名契約，揆諸上開法律規定及說明
          ，自應由被告陳潣澕就被繼承人生前同意並許可本於
          借名登記之目的範圍內，將前開不動產登記於原告名
          下，已為相互意思表示一致，而成立借名契約之事實
          ，負舉證責任。
        (乙)然據被告陳潣澕提出之前開土地及建物謄本上雖載有
          該不動產所有權人為原告，其登記原因為買賣關係，
          惟就該買賣取得之前開不動產，係由原告本人或被繼
          承人出資則無法得知，因而，尚難遽認被繼承人與原
          告就登記於原告名下之前開不動產有借名契約存在，
          而被告陳潣澕並未再提出任何證據資料佐證，則被告
          陳潣澕空言原告名下之前開不動產亦屬被繼承人之遺
          產，應列入遺產範圍內分配，尚屬無據。
      關於被繼承人塔位之使用權及永久所有權部分：
      　(甲)按「納骨塔位或牌位之永久使用權」乃一方得以使用
        　他方提供之納骨塔位或牌位而放置靈骨或死者神主牌
          ，且他方並負有保管靈骨、死者神主牌，或同時提供
          誦經、祭祀等勞務之權利，屬於財產權之一種，而得
          為遺產分割之客體，且按其使用目的為放置死者之靈
          骨或神主牌位，應屬不適宜分割之物或權利，自應保
          持公同共有，合先敘明。
        (乙)經查，原告主張被繼承人之塔位永久所有權人為原告
          之子陳威成，而使用者為被繼承人等情，有塔位永久
          使用權狀在卷可按。就此，被告辯稱：該塔位既列入
          喪葬費用計算之，則塔位之永久所有權人及使用者應
          由兩造共有等語。按納骨塔位或牌位之永久所有權依
          其性質及使用目的實難分割，已如前述，又本件該塔
          位既已登記為被繼承人使用，又據原告所提之塔位權
          狀轉讓登記表記載「本塔位已使用不得轉售」等字樣
          可知，就使用者而言，依該使用管理辦法之規定，已
          無變價之可能，是該塔位之使用者應為被繼承人至為
          灼然。
        (丙)又如上所述，被繼承人之塔位永久所有權人現為原告
          之子陳威成，而據慈雲寶塔股份有限公司就該永久所
          有權人並無禁止變更及不得共有之規定，考量該塔位
          之費用依原告之主張及一般社會習俗乃列入喪葬費用
          計算而由兩造負擔，又以其使用目的及性質乃屬不可
          分之物，故被繼承人之塔位永久所有權應由兩造公同
          共有為當。
  (二)消極遺產：醫療費用、看護費用、雜項支出、喪葬費用、繼
    承登記費用應否由遺產負擔之？若應由遺產負擔之，其總額
    各為何？
    1.關於醫療費用部份：
      原告主張被繼承人在臺大醫院雲林分院、聖馬爾定醫院
        重病住院期間醫療之花費為209,867元之事實，除於99
        年03月11日以原告個人名義在聖馬爾定醫院支出之100
        元掛號費、220元診察費、13,250元藥費，合計13,570
        元之部分被告爭執外（卷一第60、61頁），其餘196,29
        7元部分被告並不爭執，並有前開醫院醫療費用收據在
        卷可證（卷一第39至40、41至45、62至64、65至77頁）
        ，自堪信為真實。
      又原告主張因被繼承人於99年02月27日住院開刀，其健
        保卡已繳交臺大醫院雲林分院而無法取出，故持原告之
        健保卡至聖馬爾定醫院就診掛號領藥，又所領取之雙胺
        靜脈營養係由被繼承人所使用，因臺大醫院雲林分院並
        無此自費藥品，經該醫院醫師建議而委由表弟楊慶和至
        聖馬爾定醫院代為購買之事實，有台大醫院雲林分院診
        斷證明書上醫師囑言第3點載明：「病人於住院期間曾
        經……施打外院購入之雙胜胺靜脈營養（Dipept iven
        ）7瓶。」可證（卷一第170頁），足信縱前開13,570元
        係原告個人名義之醫療費用，然由診斷證明書上之記載
        可推知，該部分僅係以原告名義為之，實際上為被繼承
        人之醫療費用無訛。被告僅空言抗辯該部分係為原告個
        人花用，未再提出任何證據資料以實其說，是其抗辯委
        不足採。從而，則前開13,570元以原告名義之醫療費用
        應列入被繼承人之醫療費用計算之，亦可認定。
      綜上所述，被繼承人之醫療費用應為209,867元（196,2
        97元+13,570元＝196,297元），與原告主張之數額相符
        ，堪認原告就此部分之主張為有理由，應予准許。
      再者，此部分之醫療費用支出，因被繼承人自99年02
        月27日起即因病重開始住院而無法外出行動乙節，此為
        兩造所不爭執，堪認此期間被繼承人之醫療費用及相關
        花費，因其無法前往銀行、農會取款，而依一般經驗法
        則，勢必經由他人代為領取，或由他人墊付該部分之款
        項，就此，原告既提出前開醫療費用收據，且被告僅空
        言辯稱其於被繼承人住院期間探視時，曾在病床前給予
        被繼承人金錢用以支付醫療費用，亦應列入醫療費用計
        算之云云，惟未能提出任何證據資料為佐，是就此醫療
        費用係由原告先行墊付，而應由被繼承人之遺產中扣除
        分配之，堪以認定。
    2.關於看護費用部分：
      原告主張被繼承人在臺大醫院雲林分院加護病房1 天4
        次探病時間，其都到醫院幫被繼承人清洗、擦身、擦乳
        液及防護油，手腳運動復健每次皆花費約1小時，又因
        被繼承人經常開刀，所以原告常常1天待在醫院15小時
        以上，嗣後被繼承人轉院至聖馬爾定醫院期間，因原告
        時常感冒不敢靠近被繼承人，然被繼承需要灌食、清洗
        、復健所以才請看護人員，在請看護人員這段期間原告
        多數時間都在醫院，只是不敢靠近，而被告等5人在90
        年至99年07月01日期間，皆未與被繼承人來往；又被繼
        承人自99年02月27日至99年06月30日止，共住院124天
        ，期間僱請看護24天半，餘由原告看護，全部之看護費
        用以原告每日作水電之工資2,000元計算，共248,000元
        之看護費用等語，為被告等所否認，並以被繼承人生前
        住院時許多時刻是在加護病房中度過，根本無另請看護
        之必要，原告以每日2,000元主張自己負責看護被繼承
        人之看護費用更屬無稽等語置辯。
      原告主張被繼承人生前住院期間僱請看護人員支出看護
        費49,300元部分雖為被告所否認，惟有照顧服務員收據
        3 紙在卷可按（卷一第78、79頁），核與兩造所不爭執
        之被繼承人自99年02月27日至99年06月30日止住院治療
        之期間相符，且依被繼承人所罹病症為：升結腸憩室炎
        腸穿孔併腹內膿瘍、腹壁壞死性筋膜炎、後腹腔感染併
        敗血性休克、慢性腎功能不良併急性腎衰竭需規律接受
        透析、呼吸衰竭經氣管造口術後、心律不整經暫時性心
        律調整器置入等，有臺大醫院雲林分院診斷證明書在卷
        可按（卷一第170頁），是被繼承人確有由專人照護之
        必要，縱然被繼承人在加護中心時，全天二十四小時有
        醫護人員照顧，但仍須有家屬或親人在外等候，以免臨
        時發生緊急狀況，而無法聯繫病患家屬，故亦需有看護
        人員在外等候，且看護費用一日2,000元，亦未逾越一
        般看護行情，是原告所陳被繼承人住院期間另委請看護
        支出看護費49,300元部分足堪採信，且如前所述，此看
        護費用應可認定係由原告先行墊付，而應由被繼承人之
        遺產中先行扣除分配之。
　　　另按民法第1119條規定：「扶養之程度，應按受扶養權
　　　　利者之需要與負扶養義務者之經濟能力及身分定之。」
  　　　同法第1120條規定：「扶養之方法，由當事人協議定之
    　　；不能協議時，由親屬會議定之。」故扶養之程度及方
      　法，應由當事人按受扶養權利者之需要與負扶養義務者
    　　之經濟能力及身分協議定之，故扶養方法倘當事人不能
　　　　協議，應由親屬會議定之，不能逕向法院請求裁判。經
        查，原告主張被繼承人由其看護，全部之看護費用以原
　　　　告每日作水電之工資2,000元計算共248,000元等語，為
　　　　被告等所否認，並以前詞置辯，且原告對被繼承人所為
　　　　扶養之程度及方法，並未依法由負扶養義務之子女及配
　　　　偶按被繼承人之需要與負扶養義務人之經濟能力及身份
　　　　協議定之；又照護扶養權利人之生活起居乃扶養義務人
　　　　之責任，是除扶養義務人間就照護時間已有協議，而在
  　　　某扶養義務人應負責照顧期間，係由他扶養義務人代為
　　　　照護者外，縱全由某扶養義務人照護，亦應認該扶養義
  　　　務人係盡其照護扶養權利人之責任，而非為他扶養義務
    　　人管理事務，加以本件被告等並未同意均由原告看護被
      　繼承人，基於債權契約之相對性，原告主張其看護被繼
　　　　承人，應由被告等支付其看護費用之契約對被告等並不
　　　　生效力。從而，原告事後自不得再就其未經被告等協議
　　　　自己所為看護被繼承人之作為，主張係代被告等為之，
　　　　而請求被告等給付相關費用，亦即被告等並不因原告己
　　　　意之看護方式，而負有支付看護費用之義務。從而，原
　　　　告主張被繼承人由其看護縱然屬實，亦不能認其係為被
　　　　告等管理事務，則原告據此請求被告等給付其自任看護
　　　  之費用部分，於法無據，礙難准許。
    3.關於雜項支出費用部分：
      原告主張在被繼承人住院期間雜項支出費用24,571元等情
      ，有杏一醫療用品、維康、OK‧MART、全聯福利中心、Fa
      milyMart、7-ELEVEN統一發票等件為憑（卷一第80至98頁
      ），且為被告等所不爭執，因而原告主張被繼承人住院期
      間雜項支出費用為24,571元，自屬有據。又該部分之費用
      既由原告所墊付，且被告等對此部分之數額亦無爭執，此
      部分自應由被繼承人之遺產先行扣除之。
    4.關於喪葬費用、繼承登記費用部分：
      按「關於遺產管理、分割及執行遺囑之費用，由遺產中支
      付之。但因繼承人之過失而支付者，不在此限」、「下列
      各款，應自遺產總額中扣除，免徵遺產稅…一○、被繼承
      人之喪葬費用，以1,000,000 元計算」，民法第1150條、
      遺產及贈與稅法第17條第1 項第10款分別定有明文。又62
      年02月06日公布施行之遺產及贈與稅法第15條第1 項規定
      ，被繼承人死亡前3 年內贈與具有該項規定身分者之財產
      ，應視為被繼承人之遺產而併入其遺產總額課徵遺產稅，
      並未規定以繼承人為納稅義務人，對其課徵贈與稅（司法
      院釋字第622 號解釋）。再參酌最高法院74年度台上字第
      1367號判決要旨：「因遺產而生之捐稅及費用，應由繼承
      人按其應繼分負擔之，此為繼承人間之內部關係，從而繼
      承人之一代他繼承人墊支上開捐稅及費用者，該墊支人得
      依不當得利規定向他繼承人請求返還其應負擔部分。至民
      法第1150條規定得向遺產中支取，並不阻止墊支人向他繼
      承人按其應繼分求償，尤其於遺產分割後，更為顯然」，
      顯見因遺產而生之捐稅及費用係屬民法第1150條之「繼承
      費用」，自應由遺產支付之。又執行遺囑之費用，係指執
      行遺囑所需之一切費用皆應包括在內。再者，因繼承而於
      登記前已取得不動產物權者，應經登記，始得處分其物權
      ，為民法第759條所明定，依此規定，於繳納遺產稅及辦
      理繼承登記前，並無從執行遺產之分割，是本件辦理繼承
      登記之代書費，係遺產分割前所支出之必要費用，與喪葬
      費均應屬繼承費用，自應由遺產中扣除。而其他非屬執行
      遺產分割所支出之必要費用，則不應由遺產中扣除，自屬
      當然。經查，原告主張被繼承人之喪葬費用其中214,100
      元，原告提領被繼承人之農會及銀行存款支付，另261,82
      0元由原告墊付，喪葬費用合計花費475,920元，然因兩造
      不爭執之部分為拜飯1年7,000元、殯儀費用258,320元（
      扣除庫錢9,000元部分）、99年07月09、21日祭品1,800元
      、800元，對於奠儀、庫錢、百日、對年、火化、撿骨、
      塔位、臨時塔位等均有爭執，故就所爭執部分分述細項如
      下：
      關於奠儀部分：
        本件被告雖抗辯被繼承人逝世後舉辦喪禮所收之奠儀應
        列入遺產而為分配云云。惟查，依我國慎終追遠之傳統
        及民間葬禮之習俗，繼承人為追思或敬悼被繼承人，則
        無可避免相關喪葬費用之支出，而被繼承人之親友為向
        死者表示追思或敬悼之念，亦每有按其與繼承人或被繼
        承人親疏遠近之差異，對繼承人（喪家）為不同程度之
        物品或金錢餽贈，以供作祭品，並補貼繼承人為追思或
        敬悼被繼承人所為之財產性支出，此項物品或金錢之餽
        贈，即民間俗稱之奠儀，核其性質，要屬親友間對於繼
        承人之無償贈與，而收取奠儀之人日後亦有禮尚往來之
        儀節需求，故奠儀之收入自非被繼承人之遺產，是被告
        主張奠儀應列入遺產而為分配，自乏可採。又奠儀既不
        列入遺產範圍內計算，則原告是否收取奠儀與收取之奠
        儀數額若干即無庸審酌，原告就此亦無需證明。
      關於庫錢之花費部分：
　      原告雖主張殯儀費用花費267,320元，其中庫錢花費9,0
        00元亦應列入殯儀費等語，經被告陳潣澕抗辯此部分之
        花費係原告以其個人名義燒化，非以全體繼承人之名義
        為之，故此部份不得列入喪葬費用計算等語。本院審酌
        庫錢之花費常因各人看法及信仰不同而有異，又該部分
        非喪葬費用絕對必要之花費，而由各人自行決定燒化與
        否，且原告就此亦未與被告等繼承人達成協議，故其此
        部分之支出不得列入喪葬費用計算之。從而，殯儀費用
        應為258,320元【計算式：267,320－9,000（庫錢部分
        ）＝258,320】列入計算之。
      關於百日、對年之花費部分：
        原告主張被繼承人出殯後之百日祭祀費用19,600元、對
        年祭祀費用19,800元，亦應由被繼承人之遺產先行扣除
        云云。惟查，前開祭祀費用既係被繼承人出殯後所產生
        之費用，顯非喪葬之必要費用，亦非屬繼承費用，而應
        屬原告個人之祭祖費用，自不應由被繼承人遺產中扣除
        之，因而原告此部分主張為無理由。
      關於火化、撿骨之花費部分：
        按殯葬費為收殮及埋葬費用，其賠償範圍應以實際支出
        之費用，並斟酌被害人當地之習俗、被害人之身分、地
        位及生前經濟狀況決定之（最高法院92年度臺上字第14
        27號判決要旨可供參照）。再者，喪葬費用所須數額項
        目瑣碎而繁多，衡諸常情，甫經父喪心中悲痛不已，未
        能留下支出單據，事所常有，如強令實際支付喪葬費用
        之一方，就各筆開銷均應為充分之證明，事實上亦有舉
        證之困難，且難認公平合理。故本院衡諸被繼承人生前
        之身分、地位、經濟能力及當地習俗等情狀，認為火化
        費用8,000元，核與公立殯儀館收費標準所載火化費用
        相當（卷一第168至169頁）而為可採。另外，撿骨所列
        1,600元費用亦未逾被繼承人之身分、地位及經濟能力
        ，揆諸前開判決要旨，亦屬必要之喪葬費用。
      關於超渡誦經逢七法會之花費部分：
        被告陳啟泰雖提出法會現場之照片，據以主張其為被繼
        承人所辦理之超渡誦經逢七法會費用亦應列入喪葬費用
        計算，惟本院審酌除該照片可得知確實有該法會之進行
        ，然該部分之舉行與否及花費額度常因各人看法及信仰
        不同而有異，且亦非喪葬費用絕對必要之花費，再者被
        告陳啟泰就此亦未與其他繼承人達成舉辦、支出之協議
        ，故其此部分之主張難認為有理由。
      關於塔位、臨時塔位之花費部分：
        原告主張被繼承人之塔位原定價120,000 元，其出價11
        5,000 元，加20,000元之管理費，總計135,000 元，另
        臨時塔位花費15,000元，有塔位統一發票、收款證明單
        、慈雲寶塔收費明細等件在卷可佐（卷一第99、167 頁
        ），而被告陳潣澕則以被繼承人之塔位總金額為15,000
        元，付訂金3,000元，與原告所提出塔位13,500元之發
        票不符等語置辯。然查，原告之主張業據其提出塔位之
        收據為證，核與慈雲寶塔收費明細若合符節；又被告所
        抗辯之15,000元收據，亦經原告陳明該收據為臨時牌位
        之收據，且被告未再能提出其他資料佐證，證明關於塔
        位之花費超出一般之行情價，因而原告主張被繼承人之
        塔位花費135,000元、臨時塔位花費15,000元，堪以採
        信。
      關於繼承登記費用部分：
        原告主張本件辦理繼承登記之代書費用為15,000元，有
        收據（服務費）乙紙在卷可考（卷一第208 頁），而被
        告陳潣澕雖抗辯對被告等而言，該代書費用乃是原告個
        人為其權益支付之費用，並非為公同遺產所為必要費用
        支出，且是因其個人過失所支出之不當浪費，縱令為真
        ，也非屬應由遺產支付之費用云云。惟其未提出任何證
        據資料佐證確實因原告之過失而為之不當浪費，且揆諸
        前開關於辦理繼承登記前，並無從執行遺產之分割，是
        為辦理繼承登記所支出之代書費等，亦屬執行遺產分割
        所支出之必要費用，應屬繼承費用，自應由遺產中扣除
        之說明，原告主張應自遺產中扣除已繳納之代書費用15
        ,000元，洵屬有據。
    5.據上論結，本件兩造之被繼承人所遺財產，經扣除喪葬費
      用427,520元及原告所代墊之醫療費用209,867元、看護費
      49,300元暨雜項支出費用24,571元、繼承登記費用15,000
      元後，列入遺產分配之。
四、被繼承人之遺產如何分割？
    按公同共有物之分割，除法律另有規定外，應依關於共有物
    分割之規定；又共有物之分割，依共有人協議之方法行之，
    分割之方法不能協議決定者，法院得因任何共有人之請求，
    命為下列之分配：一、以原物分配於各共有人，二、變賣共
    有物，以價金分配於各共有人，民法第830 條第2 項、第82
    4 條第1 、2 項分別定有明文。又繼承人如欲終止其間之公
    同共有關係，惟有以分割遺產之方式為之，又將遺產之公同
    共有關係終止改為分別共有關係，性質上屬分割遺產方法之
    一（最高法院74年台上字第2561號判例、82年台上字第74 8
    號判決參照）。本件兩造為附表一所示積極遺產之共同繼承
    人，其等之應繼分各為6 分之1 ，均如上述。本院審酌附表
    一編號1 至5 所示之遺產，因屬現金，原告請求扣除附表二
    所示之消極遺產後之餘額，依兩造之應繼分比例為分割，被
    告等對此亦未反對之意思表示，且參酌上揭財產均屬金錢且
    有數量單位，性質均係可分，認就現金部分，扣除原告已領
    取如附表一編號4、5之金額後，由原告先取得277,858元，
    餘額由兩造各按應繼分各6分之1比例予以原物分配。而附表
    一編號6之雲林縣斗南鎮第1720地號土地抵押權已由原告辦
    妥公同共有之繼承登記，且就該抵押權是否已因清償等原因
    而消滅或得以塗銷，抑或其價值若干既屬不明，為危險承擔
    之公平及處分便宜起見，自以將該部分之公同共有關係終止
    改為分別共有關係為當。另附表一編號7之被繼承人塔位使
    用權及永久所有權，其中塔位使用權保持原狀即由被繼承人
    使用，永久所有權應變更為兩造公同共有之分割方式對於兩
    造堪認公平合理。從而，爰依如主文第1項所示之方法分割
    之。
丁、又分割遺產如為存款者，因尚需辦理存款繼承申請及領款等
    手續，與請求協同辦理不動產分割登記不同，且存款返還權
    利之繼承及分配，亦與土地之分割不同，應無準用土地登記
    規則第26條第4 款、第81條規定之餘地。因此原告請求被告
    等應協同其向附表一編號1 至3 所示之金融機構，辦理上開
    存款、利息之繼承申請及提款手續，亦為有理由，應併予准
    許。
戊、本件判決之基礎已臻明確，兩造其餘之攻擊防禦方法及調查
    之證據，均經斟酌，核與判決之結果不生影響，爰不予以一
    一論述，附此敘明。
己、因分割遺產事件本質上並無訟爭性，兩造本可互換地位，由
    任一繼承人起訴請求分割，均無不可，且兩造均因本件裁判
    分割而蒙其利，由敗訴當事人負擔訴訟費用顯失公平，故本
    院認為裁判分割遺產訴訟，於法院准予分割，原告之訴為有
    理由時，仍應由兩造分別依應繼分之比例分擔訴訟費用較符
    合公平原則，從而，本件訴訟費用應由兩造依其應繼分比例
    負擔，始符公平。
庚、據上論結，原告之訴為有理由，依民事訴訟法第385條第1項
    前段、第78條、第80條之1 、第85條第1 項前段，判決如主
    文所示。
中　　華　　民　　國　 100　　年　　8 　　月　　23　　日
                    家事法庭    法　官　潘雅惠

 附表一：積極遺產
┌──┬────────────────┬────────────────┬──────────┐
│編號│     金融機構名稱               │存款金額（新臺幣/元）           │     分配結果欄     │
├──┼────────────────┼────────────────┼──────────┤
│ 1  │斗南鎮農會                      │304元及孳息。                   │原告取得277,858元後 │
│    │（帳號：00000000000000）        │                                │，其餘金額由兩造按應│
├──┼────────────────┼────────────────┤繼分即每人各六分之一│
│ 2  │臺灣銀行優惠存款                │1,054,900 元及孳息。            │之比例取得。        │
│    │（帳號：000000000000）          │                                │                    │
├──┼────────────────┼────────────────┤                    │
│ 3  │臺灣銀行活期儲蓄存款            │19,180元及孳息。                │                    │
│    │（帳號：000000000000）          │                                │                    │
├──┼────────────────┼────────────────┼──────────┼
│ 4  │斗南鎮農會已提領部分            │(1)99年03月04日56,000元。        │已由原告提領。      │
│    │                                │(2)99年03月04日48,000元。        │                    │
│    │                                │(3)99年07月01日2,000元。         │                    │
│    │                                │(4)99年07月06日186,100元。       │                    │
│    │                                │總計：292,100元。               │                    │
├──┼────────────────┼────────────────┤                    │
│ 5  │臺灣銀行已提領部分              │(1)99年03月04日6,600元。         │                    │
│    │                                │(2)99年03月04日57,700元。        │                    │
│    │                                │(3)99年05月26日45,000。          │                    │
│    │                                │(4)99年07月01日19,000元          │                    │
│    │                                │(5)99年07月21日28,000元。        │                    │
│    │                                │總計：156,300元。               │                    │
├──┼────────────────┼────────────────┼──────────┤
│ 6  │雲林縣斗南鎮第1720地號土地抵押權│兩造公同共有3 分之1 之債權額，擔│由兩造按應有部分各6 │
│    │                                │保債權總金額在萊谷30,000台斤（估│分之1分別共有。     │
│    │                                │臺幣12,000元）                  │                    │
├──┼────────────────┼────────────────┼──────────┤
│ 7  │被繼承人陳耀章之塔位使用權及永久│                                │塔位使用權人為被繼承│
│    │所有權                          │                                │人，永久所有權為兩造│
│    │                                │                                │公同共有。          │
└──┴────────────────┴────────────────┴──────────┘
 附表二：消極遺產
┌──┬──────┬────────┬───────────┬─────┐
│編號│支出項目    │ 細目           │支出金額（新臺幣/元） │   小結   │
├──┼──────┼────────┼───────────┼─────┤
│ 1  │醫療費用    │                │209,867元             │209,867元 │
├──┼──────┼────────┼───────────┼─────┤
│ 2  │看護費用    │                │49,300元              │49,300元  │
├──┼──────┼────────┼───────────┼─────┤
│ 2  │雜項支出    │                │24,571元              │24,571元  │
├──┼──────┼────────┼───────────┼─────┤
│ 3  │喪葬費用    │塔位            │135,000元             │427,520元 │
│    │            ├────────┼───────────┤          │
│    │            │臨時牌位        │15,000元              │          │
│    │            ├────────┼───────────┤          │
│    │            │火化            │8,000元               │          │
│    │            ├────────┼───────────┤          │  
│    │            │撿骨            │1,600元               │          │  
│    │            ├────────┼───────────┤          │  
│    │            │拜飯一年        │7,000元               │          │
│    │            ├────────┼───────────┤          │
│    │            │殯儀費用        │258,320元             │          │
│    │            ├────────┼───────────┤          │
│    │            │99年07月09日祭品│1,800元               │          │
│    │            ├────────┼───────────┤          │
│    │            │99年07月21日祭品│800元                 │          │
├──┼──────┼────────┼───────────┼─────┤
│ 4  │繼承登記費用│                │15,000元              │15,000元  │
├──┴──────┴────────┴───────────┴─────┤
│總計：726,258元                                                         │
└────────────────────────────────────┘
 附表三：各繼承人之應繼分。
┌──┬─────┬───┬────────┐
│編號│繼承人姓名│應繼分│      備註      │
├──┼─────┼───┼────────┤
│ 1  │陳賴秀容  │1/6   │被繼承人之配偶。│
├──┼─────┼───┼────────┤
│ 2  │陳啟斌    │1/6   │被繼承人之長子。│
├──┼─────┼───┼────────┤
│ 3  │陳月猜    │1/6   │被繼承人之長女。│
├──┼─────┼───┼────────┤
│ 4  │陳雪珍    │1/6   │被繼承人之次女。│
├──┼─────┼───┼────────┤
│ 5  │陳潣澕    │1/6   │被繼承人之參女。│
├──┼─────┼───┼────────┤
│ 6  │陳啟泰    │1/6   │被繼承人之次子。│
└──┴─────┴───┴────────┘
以上正本係照原本作成。
如對本判決上訴，須於判決送達後20日內向本院提出上訴狀（須
附繕本）並需繳納上訴費用新臺幣4,500 元。
中　　華　　民　　國　 100　　年　　8 　　月　　23　　日
                                書記官　陳美華



